臺灣高等法院民事判決　　　　　　　　100年度建上字第154號
上　訴　人　嘉泉建設股份有限公司
法定代理人　王旭陞
訴訟代理人　李後政律師
被　上訴人　李　環
訴訟代理人　謝宜庭律師
　　　　　　連哲世
上列當事人間請求交付房屋等事件，上訴人對於中華民國100年8
月26日臺灣板橋地方法院100年度建字第67號第一審判決提起上
訴，本院於100年12月13日言詞辯論終結，判決如下：
    主  文
上訴駁回。
第二審訴訟費用由上訴人負擔。
    事實及理由
一、被上訴人起訴主張：兩造及訴外人連哲世於民國96年1月31
    日簽立房屋合建契約書（下稱合建契約），約定由被上訴人
    及連哲世提供坐落台北縣中和市○○段552地號土地，與毗
    鄰之同段353、550、551地號予上訴人合建房屋，上訴人應
    於領取使用執照，房地產權辦理完成及接水電後1個月內以
    書面通知被上訴人辦理交屋手續（第10條）。97年1月14日
    ，兩造及連哲世、訴外人游仁壽、曹林玉霞與板信商業銀行
    股份有限公司（下稱板信銀行）簽立不動產信託契約書，將
    合建土地信託登記予板信銀行，約定信託目的完成時，板信
    銀行應依分屋協議書，就被上訴人分得房地辦理信託財產之
    結算與返還（第9條）；兩造及連哲世並簽立分屋契約書，
    依約上訴人應將門牌號碼：新北市○○區○○街345號5樓之
    1（A3)、5樓之5(A4)、10樓之3(B2)與11樓之3(B2)（下稱系
    爭房屋）分屋予被上訴人。99年5月4日，板信銀行邀集兩造
    、連哲世、曹林玉霞召開找補協商會議，決議：「連哲世找
    補金額給付嘉泉建設（上訴人）及曹林玉霞後，就連哲世及
    李環（被上訴人）剩餘之信託財產返還，並自返還之日起算
    2個月內嘉泉建設需完成交屋，未於期限內交屋時，嘉泉建
    設願每日給付違約金萬分之5」。兩造、連哲世、曹林玉霞
    及板信銀行並簽立「特定用途金錢信託契約書」。被上訴人
    及連哲世於99年6月7日將找補金額給付予板信銀行，板信銀
    行於99年6月11日出具「信託財產結算報告書」載明「受託
    人業將房屋分配找補金額分配予嘉泉建設、曹林玉霞指定之
    帳戶，信託目的完成，終止信託關係」。系爭房屋業於99年
    6月2日塗銷信託登記，為被上訴人所有。詎上訴人仍違約不
    點交，爰訴請上訴人應將系爭房屋交付予被上訴人。
二、上訴人對於96年1月31日，兩造及連哲世訂立合建契約。97
    年1月14日，兩造及連哲世、游仁壽、曹林玉霞、板信銀行
    訂立不動產信託契約；兩造、連哲世訂立分屋協議書。99年
    5 月4 日，板信銀行召開找補協商會議，被上訴人業依找補
    協商會議結論將找補金額給付板信銀行，系爭房屋登記為被
    上訴人所有等情不爭執。惟以被上訴人與連哲世為系爭合建
    契約、分屋協議書、不動產信託契約、找補金額計算表之同
    一方當事人。依據分屋協議書，應分配予被上訴人、連哲世
    之房屋，不包括新北市○○區○○街345 號6 樓（A1) 、
    345 號6 樓之6(A2) 二戶，惟上訴人因連哲世之要求，將該
    2 戶變更設計，使與連哲世所有之5 樓（A1) 、與(A2)打通
    成為一戶，嗣後因連哲世拒絕與上訴人就前述6 樓（A1) 、
     (A2) 二戶簽訂買賣契約，業經上訴人通知上開分屋協議書
    之承諾失效，被上訴人及連哲世即應回復原狀，如逾期未回
    復，即以上訴人之費用代為回復，並請求被上訴人及連哲世
    賠償回復原狀之費用170 萬3795元。被上訴人請求上訴人交
    付系爭房屋與被上訴人及連哲世應將上開6 樓A1、A2回復原
    狀，均係基於同一契約關係所生。退步言之，即使非基於同
    一契約關係所生，亦係「在經濟上具有關連之同一關係」或
    類似對待給付之關係。上訴人依房屋合建契約第3 條第1 點
    、分屋協議書第1 條、找補協商會議紀錄決議第2 點、第9
    點及類推適用民法第264 條規定，主張同時履行抗辯等語置
    辯。
三、
(一)、原審命上訴人應將系爭房屋交付予被上訴人。
(二)、上訴人提起上訴，聲明：原判決廢棄，駁回被上訴人第一審
    之訴。
(三)、被上訴人於本院答辯聲明：上訴駁回。
四、本件兩造不爭執事實如下：
(一)、96年1月31日，兩造及連哲世簽立合建契約，約定由被上訴
    人及連哲世提供坐落上開552地號土地與毗鄰之353、550、
    551地號予上訴人合建房屋。被上訴人及連哲世就552地號土
    地各應有部分1/2，有合建契約、土地登記簿謄本可按（見
    本院卷第46-52頁、62頁）。
(二)、97年1月14日，兩造及連哲世、游仁壽、曹林玉霞、板信銀
    行訂立不動產信託契約書，甲方為上訴人，乙方為被上訴人
    、連哲世、游仁壽、曹林玉霞，丙方為板信銀行，有信託契
    約可按（見原審卷第28-37頁）。
(三)、97年1月4日，被上訴人及連哲世與上訴人訂立分屋協議書，
    約定有關樓層（內容：1樓A1戶、2樓A1戶、5樓A1戶、A2A戶
    、3A戶、4戶、6樓A1戶及A2戶、10樓B1戶及B2戶、11 樓B1
    戶及B2戶、12樓B1戶及B2戶、13樓B1戶及B2戶）同意分屋予
    被上訴人及連哲世，並依合建契約中之各樓層銷售金額，售
    予被上訴人、連哲世。系爭房屋（即5樓A3戶、5樓A4戶、10
    樓B2戶與11樓B2戶）於99年3月2日為第一次登記，並於99
    年6月2日塗銷信託登記，為被上訴人所有；另中和市○○街
    （下同）345號（即A1戶）、345號5樓（即A1戶）、345號5
    樓之六（即A2戶)登記為連哲世所有；中和市○○街345號6
    樓（即A1戶）、345號6樓之六（即A2A戶）於99年7月13日以
    買賣原因登記為上訴人公司監察人陳炳林所有等情，有分屋
    協議書、建物登記簿謄本、建物所有權狀及兩造陳述等可按
    （見原審卷第27頁、92-98頁、本院卷第67-74頁、41頁背面
    ）。
(四)、板信銀行於99年5月4日邀集兩造、連哲世、曹林玉霞等召開
    找補協商會議，決議：連哲世找補金額給付嘉泉建設及曹林
    玉霞後，就連哲世及被上訴人剩餘之信託財產返還，並自返
    還之日起算2個月內嘉泉建設須完成交屋，有會議紀錄可按
    （見原審卷第38-39頁）。
(五)、被上訴人、連哲世及板信銀行、上訴人、曹林玉霞訂立「特
    定用途金錢信託契約書」。板信銀行於於99年6月11日出具
    信託財產結算報告書，謂「本案業於99年6月8日因信託契約
    第5條第2項條件成就，即將房屋分配找補金額分配予嘉泉建
    設、曹林玉霞之指定帳戶，信託目的完成，終止信託關係。
    」於99年6月2日塗銷系爭房屋信託登記，有信託契約、信託
    財產結算報告書、建物登記簿謄本可按（見原審卷第40-54
    頁、92-98頁）。
五、被上訴人請求上訴人交付系爭房屋，上訴人為同時履行抗辯
    ，是否可採？茲審酌如下：
(一)、查被上訴人及連哲世與上訴人訂立合建契約，約定合建分屋
    ，嗣於97年1月4日訂立分屋協議書約定系爭房屋分配予被上
    訴人，並依渠等與板信銀行間97年1月14日所訂不動產信託
    契約書，將系爭房屋信託登記於板信銀行名下。99年5月4日
    ，板信銀行召集之找補協商會議決議：連哲世找補金額給付
    上訴人及曹林玉霞後，板信銀行應將被上訴人及連哲世剩餘
    之信託財產返還，上訴人應自返還之日起2個月內完成交屋
    。而被上訴人及連哲世依其等與板信銀行間之「特定用途金
    錢信託契約書」約定，將找補協商會議決議應付之找補款給
    付予受託人板信銀行，板信銀行依信託契約，將該找補款於
    99 年6月8日給付予上訴人及曹林玉霞，並於99年6月11日出
    具信託財產結算報告書終止信託關係，將信託其名下之系爭
    房屋塗銷信託登記，為被上訴人所有等情，已如上述。則上
    訴人依上開找補協商會議決議即應於板信銀行終止被上訴人
    系爭房屋信託之日起2個月內完成交屋。板信銀行業於99年6
    月11日終止系爭房屋之信託關係，且系爭房屋於99年6月2日
    塗銷信託登記，則被上訴人依找補協商會議決議請求上訴人
    交屋，洵屬有據，應予准許。
(二)、上訴人為同時履行抗辯，是否可採？
１、民法第264條規定：「因契約互負債務者，於他方當事人未
    為對待給付前，得拒絕自己之給付；但自己有先為給付之義
    務者，不在此限。他方當事人已為部分之給付時，依其情形
    ，如拒絕自己之給付有違背誠實及信用方法者，不得拒絕自
    己之給付。」
２、本件房屋合建契約書，被上訴人及連哲世係各就所有系爭
    552地號土地應有部分1/2，提供予上訴人合建；且上訴人依
    分屋協議書將系爭房屋登記為被上訴人所有，另將中和市○
    ○街345 號（1 樓）（即A1戶）、345 號5 樓（即A1戶）、
    345 號5樓 之六（即A2戶) 登記為連哲世所有，而非共同取
    得分配之房屋，已如上述。是雖被上訴人與連哲世係合建契
    約、分屋協議書之同一造，然其等就契約之權利義務係各自
    獨立。又依找補協商會議紀錄所附找補金額計算表所載：「
    被上訴人應補公司（上訴人）之總額2299萬7633元」（見原
    審卷第39 頁 ），亦可見被上訴人與連哲世對上訴人依約所
    負權利義務係可分，雖找補協商會議紀錄決議第4 點謂「連
    哲世及被上訴人同意給付2299萬7633元給嘉泉建設」、第9
    點謂「連哲世找補金額給付嘉泉公司及曹林玉霞後，就連哲
    世及被上訴人之信託財產返還」，應係連哲世就被上訴人應
    補上訴人之款項同意由其繳納，無從依上開找補會議決議認
    被上訴人與連哲世就系爭合建契約、分屋協議書之權利義務
    係不可分。另找補會議決議第2 點係謂「連哲世及被上訴人
    同意建商（上訴人）所提出之信託財產委託人名細表、測量
    成果圖、建物分配表及找補原則」（見原審卷第38頁）亦無
    從憑此認被上訴人與連哲世就系爭合建契約、分屋協議書之
    權利義務係不可分。
３、系爭分屋協議書雖約定有關樓層（含6樓A1戶、A2戶）分屋
    予甲方（被上訴人及連哲世），並依合建契約中之各樓層銷
    售金額，售予甲方，惟並無約定上訴人同意甲方（被上訴人
    及連哲世）得將5樓A1戶、A2戶與6樓A1戶、A2戶打通（見原
    審卷第27頁）。被上訴人依分屋協議書，將5樓A1戶及A2戶
    登記為連哲世所有，並同意連哲世將5樓A1戶、A2戶與6 樓
    A1戶、A2戶打通（見本院卷第86頁背面），此乃上訴人與連
    哲世間另行約定之權利義務關係，並非上訴人與被上訴人及
    連哲世間就系爭分屋協議書之權利義務關係。則連哲世將5
    樓A1戶、A2戶與6樓A1戶、A2戶打通後，應否回復原狀，乃
    上訴人與連哲世間之爭議，與被上訴人無涉，上訴人亦稱
    本件同時履行抗辯之對待給付為「連哲世應將新北市○○區
    ○○街345號6樓（即6樓A1戶）及345號6樓之六（即6樓A2戶
    ）建物回復原狀」（見本院卷第41頁背面），是被上訴人對
    上訴人並無上訴人所抗辯之上開回復原狀義務。上訴人抗辯
    其得依系爭合建契約、分屋協議書、找補會議決議對被上訴
    人之本件請求，主張同時履行抗辯（見本院卷第41頁背面）
    ，為無理由。
４、上訴人另謂依最高法院78年台上字1645號判例意旨「同時履
    行抗辯權，原則上固適用於具有對價關係之雙方債務間，然
    而，雖非其於具有對價之雙務契約而生之債務，其兩債務之
    對立，在實質上有牽連關性者，基於法律公平原則，亦非不
    許其準用或類推適用關於同時履行抗辯之規定。押租金契約
    雖係附隨於租賃契約之別一契約，但二者在經濟上具有關連
    之同一關係，故押租金之返還義務與租賃物之返還義務實具
    有牽連性，應認得類推適用民法第264條規定主張同時履行
    抗辯」其得主張同時履行抗辯云云。查本件被上訴人對上訴
    人並無就其抗辯之「連哲世將5樓A1戶、A2戶與6樓A1戶、A2
    戶打通後，回復原狀」之義務，已如上述，上訴人援引上開
    最高法院判例意旨抗辯其得於本件主張同時履行抗辯，顯屬
    誤會。
５、上訴人執其與連哲世間之爭議，於本件為同時履行抗辯被上
    訴人應給付系爭6樓A1戶、A2戶回復原狀之費用170萬3795元
    （見本院卷第94頁），自屬無據。
六、綜上所述，被上訴人依找補協商會議決議請求上訴人交付系
    爭房屋，為有理由，應予准許。原審判命上訴人依約履行交
    屋義務，於法並無不合。上訴意旨指摘原判決不當，求予廢
    棄改判，為無理由，應予駁回。
七、本件事證已明，兩造其餘攻擊防禦方法，經核與本判決之結
    果不生影響，爰不一一論述。
八、據上論結，本件上訴為無理由，依民事訴訟法第449條第1
    項、第78條，判決如主文。
中    華    民    國  100    年    12    月    27    日
                  民事第八庭
                      審判長法  官  許正順
                            法  官  蘇芹英
                            法  官  滕允潔
正本係照原本作成。
如不服本判決，應於收受送達後20日內向本院提出上訴書狀，其
未表明上訴理由者，應於提出上訴後20日內向本院補提理由書狀
（均須按他造當事人之人數附繕本）上訴時應提出委任律師或具
有律師資格之人之委任狀；委任有律師資格者，另應附具律師資
格證書及釋明委任人與受任人有民事訴訟法第466條之1第1項但
書或第2項（詳附註）所定關係之釋明文書影本。如委任律師提
起上訴者，應一併繳納上訴審裁判費。
中    華    民    國   100    年    12    月    28    日
                            書記官  王韻雅
附註：
民事訴訟法第466條之1（第1項、第2項）：
對於第二審判決上訴，上訴人應委任律師為訴訟代理人。但上訴
人或其他法定代理人具有律師資格者，不在此限。
上訴人之配偶、三親等內之血親、二親等內之姻親，或上訴人為
法人、中央或地方機關時，其所屬專任人員具有律師資格並經法
院認為適當者，亦得為第三審訴訟代理人。